【裁判字號】    98,台上,5460
【裁判日期】    980924
【裁判案由】    貪污
【裁判全文】
最高法院刑事判決            九十八年度台上字第五四六０號
上  訴  人  台灣高等法院檢察署檢察官
被      告  甲○○
選任辯護人  王東山律師
被      告  乙○○
上列上訴人因被告等貪污案件，不服台灣高等法院中華民國九十
八年六月二十四日第二審更審判決（九十六年度上更(一)字第五七
０號，起訴案號：台灣基隆地方法院檢察署九十三年度偵字第二
二三三號），提起上訴，本院判決如下：
    主  文
原判決撤銷，發回台灣高等法院。
    理  由
本件原判決以被告甲○○、乙○○被訴涉犯貪污治罪條例第六條
第一項第四款圖利罪嫌。但經審理結果，認其二人被訴之犯罪不
能證明，因而撤銷第一審關於被告二人部分之科刑判決，改判諭
知其二人均無罪；固非無見。
惟查：(一)、審理事實之法院，對於案內與待證事實有重要關係，
而屬依法應予調查之證據，茍未依法調查或雖已調查而未調查明
白，即與證據未經調查無異，如率行判決，其判決當然為違背法
令。又證據之證明力，固屬於法院判斷之自由，但不得違背經驗
法則及論理法則，如其判斷仍存有疑竇，則在應予調查之證據究
明釐清前，尚難遽採為被告有利或不利之認定。依原判決論述及
卷內資料以觀，吳建興之住宅，四周有圍牆圍繞，唯一出入口處
設有鐵門管制，鐵門左側門柱訂有下雙溪街十九號之門牌號碼。
如果無訛，則圍牆內之庭院，能否謂係提供公眾使用，非屬刑法
第三百零六條所稱住宅附連圍繞之私人使用土地？被告等以公有
經費為該私人庭院鋪設水泥，能否謂非圖利？又吳建興住宅庭院
鋪設水泥，似與道路駁崁之公共工程無關，被告等將其隱藏於「
雙玉村十六鄰田寮洋道路駁崁等工程」名稱內，納入台北縣貢寮
鄉（下稱貢寮鄉）擴大公共建設方案之「生活圈道路系統建設計
畫」內，而以「雙玉村十六鄰田寮洋道路駁崁等工程」名稱施作
，為吳建興庭院鋪設水泥，能否謂被告等主觀上無圖利之犯意，
不能成立圖利罪？以上疑竇，攸關被告等是否成立犯罪之判斷，
原審未予調查釐清，遽為被告等無罪之判決，尚嫌調查未盡。(二)
、檢察官起訴指吳建興於民國九十一年九月十七日貢寮鄉代表會
召開第十七屆第二次臨時會中提出臨時動議，建請貢寮鄉公所施
作五項工程，並將其私人庭院鋪設水泥工程隱匿在第五項「雙玉
村下雙溪街五鄰林三居厝邊排水溝」工程中，經代表會通過。被
告二人因知悉上述使用公款施作私人庭院之情事，而不敢冒然發
包施作。然吳建興仍不斷向甲○○請託，並要求乙○○儘速處理
此案，乙○○遂請連莛茂與吳建興會勘後提出報告，因該工程施
作地點有圖利吳建興之嫌，乙○○乃先予擱置。吳建興見乙○○
遲遲未施作，屢次前往鄉公所催促，乙○○只得請連莛茂與吳建
興一同前往施作地點測量設計，並製作「貢寮鄉○○村○○鄰○
○○道路駁崁等工程」預算書，呈請乙○○及甲○○等人批示，
簽呈中載明「依據本鄉鄉民代表吳建興代表建議辦理」，預算書
內之圖示，亦載明在下雙溪街十九之一號鋪設175kg/cm2p.c及碎
石級配，乙○○於九十二年四月二十三日擬簽「是否施作請示」
，經會時任財經課長之簡志揚，簡志揚在該簽文上擬簽「請載明
預算來源」，主計胡玉芝亦擬簽「如財長擬」，鄉長甲○○於九
十二年五月九日批示「如財長擬」，表示同意施作但先請乙○○
尋找財源。該簽文退回建設課後，吳建興再次至建設課詢問，並
請乙○○儘速處理，乙○○遂於九十二年五月十四日核章，並簽
註本案工程經費由九十二．九．十二科目項下支應。惟乙○○仍
覺不妥，而未將簽文向上呈報等情，均未提及吳建興為在其庭院
鋪設水泥，有出具「同意書」或「切結書」之事。參以吳建興、
連莛茂及被告等於偵查時均未提及吳建興曾出具「同意書」及「
切結書」，同意其庭院施作水泥路面供道路或無償開放供公眾使
用之事，其等如早有該項攸關成罪與否之重要證據存在，何以於
檢察官偵查時不予提出辯解，迄第一審始提出？是否臨訟偽串所
為，尚非無疑。原審未詳加勾稽論明，遽予採信，而據為被告等
有利之認定，尚嫌速斷及理由欠備。檢察官上訴意旨指摘原判決
不當，非無理由。應認仍有撤銷原判決發回更審之原因。
據上論結，應依刑事訴訟法第三百九十七條、第四百零一條，判
決如主文。
中    華    民    國  九十八  年    九    月  二十四  日
                      最高法院刑事第八庭
                          審判長法官  洪  文  章
                                法官  王  居  財
                                法官  郭  毓  洲
                                法官  黃  梅  月
                                法官  邱  同  印
      本件正本證明與原本無異
                                      書  記  官
中    華    民    國  九十八  年    九    月  二十八  日
                                                      V


司法院資訊處製作；財團法人民間司法改革基金會備份。
